最高法院刑事判決　　　　　　　　　 111年度台上字第1382號
上　訴　人　曾悦瑄
 
 
選任辯護人　林堡欽律師
上列上訴人因違反毒品危害防制條例案件，不服臺灣高等法院臺
中分院中華民國110年11月9日第二審判決（110年度上訴字第121
1 號，起訴案號：臺灣臺中地方檢察署109年度偵字第17495號）
，提起上訴，本院判決如下：
    主  文
上訴駁回。
    理  由
一、按刑事訴訟法第377 條規定，上訴於第三審法院，非以判決
    違背法令為理由，不得為之。是提起第三審上訴，應以原判
    決違背法令為理由，係屬法定要件。如果上訴理由書狀並未
    依據卷內訴訟資料，具體指摘原判決不適用何種法則或如何
    適用不當，或所指摘原判決違法情事，顯與法律規定得為第
    三審上訴理由之違法情形，不相適合時，均應認其上訴為違
    背法律上之程式，予以駁回。
二、本件原審經審理結果，認定上訴人曾悦瑄有如原判決犯罪事
    實欄（下稱事實欄）一所載之犯行明確，因而撤銷第一審判
    決附表四編號5 關於上訴人犯（修正前，下同）其附表二編
    號1 之幫助販賣第三級毒品（依想像競合犯從一重論處）及
    招募他人加入犯罪組織部分之科刑判決，改判依想像競合犯
    從一重論處上訴人犯如原判決附表（下稱附表）四編號5 關
    於附表二編號1 之幫助販賣第三級毒品罪刑。另就附表四編
    號5 關於附表二編號2、3部分，維持第一審論處上訴人幫助
    販賣第三級毒品共2罪刑（其中附表二編號3部分係依想像競
    合犯從一重論處）之判決，駁回此部分上訴人在第二審之上
    訴，已詳敘其調查、取捨證據之結果及憑以認定犯罪事實之
    心證理由。
三、原判決認定上訴人上開犯行，係綜合其於檢察官聲請羈押法
    院訊問時及第一審所為認罪之部分供述、證人張恩齊、陳崴
    琦、施承彥（以上3 人為同案被告，分別經第一審判處罪刑
    確定）、蕭志明、郭宗翰、陳乃寧（以上3 人購毒者）等人
    之證述及卷附其他證據資料，而為論斷。並根據組織犯罪防
    制條例藉由防制組織形態犯罪活動之手段，達成維護社會秩
    序、保障人民權益之立法目的，依該條例第2 條之規定，說
    明本案販賣毒品犯罪集團如何由相關成員負責發送銷售第三
    級毒品愷他命、含第三級與第四級毒品成分之毒品咖啡包等
    訊息、透過工作手機與購毒者聯繫後刪除訊息、補貨、轉由
    俗稱「小蜜蜂」之成員出面交付毒品並收取價金而完成銷售
    、據以計算「小蜜蜂」業績與報酬等項，其組織分工如何精
    細縝密，非為立即實施犯罪而隨意組成，何以屬「3 人以上
    ，以實施販賣第三級、第四級毒品犯行為手段，所組成具有
    持續性及牟利性之有結構性組織」，而為前述條例第2 條所
    規定之犯罪組織；及上訴人參與前述犯罪組織並招募陳崴琦
    加入該組織，而協助相關集團成員遂行販賣附表二編號1、3
    所示第三級、第四級毒品咖啡包及附表二編號2 所示第三級
    毒品愷他命各犯行，如何與組織犯罪防制條例第3條第1項後
    段之參與犯罪組織、同條例第4條第1項之招募他人加入犯罪
    組織、幫助犯毒品危害防制條例第4條第3項、第4 項販賣第
    三級、第四級毒品罪等要件相合；前述違反組織犯罪防制條
    例部分，何以應與附表四編號5之首次幫助販賣附表二編號1
    所示第三級、第四級毒品犯行依想像競合犯從一重論處，另
    與附表四編號5 之幫助販賣附表二編號2、3之毒品所犯幫助
    販賣第三級毒品2罪分論併罰（其中幫助販賣附表二編號3所
    示第三級、第四級毒品部分，係依想像競合犯從一重論處）
    等論據。另依調查證據所得之直接、間接證據為合理推論，
    相互勾稽，針對上訴人於檢察官聲請羈押法院訊問時及第一
    審基於自由意思坦認招募陳崴琦加入前述犯罪組織，暨幫助
    販賣附表二編號1至3所示毒品各犯行，復具體供陳有臺灣臺
    中地方檢察署109 年度蒞字第8913號補充理由書列載幫助前
    述販毒集團成員販賣毒品而予助益之行為，並對起訴書及移
    送併辦意旨所指其參與本件犯罪組織並招募他人加入等犯行
    ，為認罪之表示各情，如何與同案被告、購毒者等相關證人
    之部分證述、通訊內容等其他案內證據資料相合，何以堪信
    屬實，且上訴人既知上情，除招募陳崴琦加入前述以販賣毒
    品為目的之犯罪組織，擔任「小蜜蜂」負責取交毒品、價金
    俾完成交易外，尚陸續協助告知陳崴琦收取販毒款項金額、
    討論發送販毒簡訊事宜、接收販毒帳冊截圖、協助張恩齊計
    算陳崴琦之報酬、偶爾協助張恩齊發送販毒簡訊、協助張恩
    齊掛補貨（毒品）、依張恩齊之指示開啟工作手機、刪除工
    作手機內與購毒者之交易對話內容等事項，何以足認已實際
    參與前述犯罪集團成員為達成販賣毒品目的組成之精密組織
    ，而對相關成員之販賣毒品犯行施以助力，並非僅因其為集
    團成員張恩齊女友身分之偶發性幫助，敘明認定之理由及所
    憑。所為論列說明，與卷證資料悉無不合，無悖乎經驗法則
    與論理法則。並非僅憑上訴人所為認罪之供述，或其行動電
    話通訊或截圖等相關內容，為其唯一證據，亦非單以上訴人
    知悉本案販賣毒品犯罪組織之工作手機密碼，及於行動電話
    WeChat通訊軟體將暱稱為「長腳叔叔」之本件犯罪組織指揮
    人施承彥設為好友，且施承彥於陳崴琦為警查獲時，急尋上
    訴人或上訴人是否因而探詢該為警查獲時車上毒品狀況各情
    ，為其認定上訴人參與犯罪組織之單一論據。上訴意旨就同
    一事項，持不同見解任意爭執，泛言上訴人未以匿名方式使
    用通訊軟體，且於為警查獲後，即將相關通訊內容提供警員
    查看，核與販毒集團成員隱匿彼此關係或刪除通訊內容之常
    情不符，且本案工作手機密碼容易記憶，其將男友張恩齊友
    人施承彥預設為行動電話通訊軟體之好友，或於回應施承彥
    轉知陳崴琦遭逮捕訊息時詢問細節各情，均不違背人情事理
    ，無足證明上訴人參與前述販賣毒品犯罪組織等語，指摘原
    判決未審酌上情並詳予調查施承彥於陳崴琦遭查獲時聯絡上
    訴人之原因、內容如何，僅憑上訴人行動電話截圖內容，或
    單以上訴人知悉工作手機密碼、將施承彥設為通訊軟體好友
    ，及施承彥於陳崴琦為警查獲時急尋上訴人，上訴人復仔細
    詢問該為警查獲時車上毒品狀況各情，認定上訴人參與本件
    販賣毒品之犯罪組織，有認定事實未憑證據、理由不備、取
    捨證據不當、調查未盡之違法，並非適法之第三審上訴理由
    。
四、原判決綜合相關事證為整體判斷，以前述事證既明，而為論
    處，並就張恩齊前後有異或未臻明確之說詞等其他事證，說
    明取捨判斷之理由，並無不合。縱原判決未針對其取捨證據
    或判斷證明力之全部細節，逐一贅述，結論並無不同，且不
    論上訴人於犯罪組織內有否正式職銜，均無足影響判決結果
    。上訴意旨從中擷取部分事證片段內容，泛言其並非該犯罪
    組織秘書，亦未任犯罪組織之職位，原判決未予調查釐清並
    說明張恩齊、施承彥、蕭友銓、陳崴琦、王智弘、陳維峻等
    所為有利上訴人之證述及上訴人否認參與本案犯罪組織之說
    詞，何以無可採取，有應調查之證據未予調查、理由欠備之
    違法，並非上訴第三審之合法理由。
五、組織犯罪，業經組織犯罪防制條例規定為獨立之犯罪類型，
    其犯罪組織成員是否構成違反該條例之罪名及其成立要件之
    審查，原不以組織成員個人各別之行為，均已成立其他犯罪
    或均為共同正犯為必要，而應就集團成員個別與集體行為間
    之關係，予以綜合觀察。縱部分成員之各別行為，未構成其
    他罪名，或僅為施以助力之幫助行為，或各成員就特定犯罪
    行為未全程參與，或雖參加特定犯罪行為，卻非每役必與，
    然依整體判斷結果，既已參與或實行即構成違反組織犯罪防
    制條例罪，即應分別依發起、操縱、指揮、參與等不同行為
    之性質與組織內之地位予以論處。上訴人既不否認其為前述
    販賣毒品之犯罪組織招募陳崴琦加入，負責取交毒品與價金
    俾完成交易，復協助告知陳崴琦收取販毒款項金額、討論發
    送販毒簡訊事宜、接收販毒帳冊截圖、協助張恩齊計算陳崴
    琦之報酬、偶爾協助張恩齊發送販毒簡訊、協助張恩齊掛補
    貨（毒品）、依張恩齊之指示開啟工作手機、刪除工作手機
    內與購毒者之交易對話內容等事項，且於第一審坦認前述幫
    助販賣毒品具體犯行屬實，原判決綜合案內相關事證為整體
    判斷，認上訴人業參與前述犯罪組織並招募陳崴琦加入，且
    負責助益或促進其他成員遂行販賣毒品犯行，而分別就其幫
    助張恩齊、陳崴琦等其他集團成員販賣附表二編號1、2、 3
    所示犯行，論處上訴人幫助犯罪罪責（其中附表二編號1、3
    部分係依想像競合犯從一重論處），並無理由矛盾之違法。
    且事實欄既認上訴人於民國109年2月間參與前述犯罪組織，
    其理由欄援引109年2月間起之通訊資料為憑，亦無違誤。上
    訴意旨就案內事證割裂觀察，重為事實上爭辯，或任意為有
    利自己之主張，泛言原判決援引之上訴人通訊、截圖內容或
    刪除時間分別為109年2月間或本件販賣犯行之後，又未就其
    幫助之具體內容詳細論斷，有認定事實未憑證據及理由不備
    之違法，另主張原判決既認上訴人參與犯罪組織，又僅論處
    幫助販賣毒品罪責，指摘原判決有判決理由矛盾、適用法則
    不當之違誤，均非合法上訴第三審之理由。
六、組織犯罪防制條例第3條第1項但書關於「參與情節輕微者，
    得減輕或免除其刑」規定之適用與否，法院本有權斟酌決定
    。原判決依審理結果，依其認事用法之職權行使，認無從適
    用前述規定減輕或免除其刑，縱未贅為說明，於結果並無影
    響，自無不適用法則或理由不備之違法。上訴意旨任憑己意
    ，就原判決前述裁量權之合法行使漫為指摘，泛言原判決未
    適用該規定減輕或免除其刑，有不適用法則及理由不備之違
    法，亦非上訴第三審之合法理由。
七、綜合前旨及其他上訴意旨仍置原判決所為明白論斷於不顧，
    僅憑己意再事爭辯，或對於事實審法院職權行使，徒以自己
    之說詞，任意指為違法，要與法律規定得為第三審上訴理由
    之違法情形，不相適合。本件上訴違背法律上程式，應予駁
    回。
據上論結，應依刑事訴訟法第395條前段，判決如主文。
中    華    民    國   111    年    3     月    30    日
                  刑事第六庭審判長法  官  許  錦  印  
                                  法  官  何  信  慶  
                                  法  官  劉  興  浪  
                                  法  官  高  玉  舜  
                                  法  官  朱  瑞  娟  
本件正本證明與原本無異
                                  書記官
中    華    民    國   111    年    4     月    6     日